【裁判字號】    99,交聲,4489
【裁判日期】    991217
【裁判案由】    聲明異議
【裁判全文】
臺灣臺中地方法院交通事件裁定        99年度交聲字第4489號
原處分機關  交通部公路總局臺中區監理所
受處分人即
異  議  人  蔡明利
代  理  人  蔡苑宜
上列受處分人因違反道路交通管理處罰條例案件，對於交通部公
路總局臺中區監理所民國99年11月29日所為之處分（中監違字第
裁60-E00000000號違反道路交通管理事件裁決書）聲明異議，本
院裁定如下：
    主  文
原處分撤銷。
前項撤銷部分，蔡明利不罰。
    理  由
一、原處分機關交通部公路總局臺中區監理所係以：異議人即受
    處分人蔡明利，於99年9月10日20時25分許，駕駛車牌號碼
    RO-3788號自用一般小客車，在新竹市○○○○○路口處，
    因「快車道右轉」之違規，經新竹市警察局第一分局依道路
    交通管理處罰條例第48條第1項第5款規定當場舉發。後舉發
    單位查知受處分人原考領之普通小型車駕駛執照業因他案(
    即中監違字第裁60-Z00000000號裁決書)遭本所裁處逕行註
    銷，復於99年11月1日以竹市警交字第E00000000號通知單，
    依違反道路交通管通管理處罰條例第21條第1項第4款規定，
    逕行舉發本件駕駛執照業經註銷仍駕駛小型車之違規。嗣受
    處分人以存證信函向本所陳述意見，經本所查覆後仍有不服
    ，本所遂於99年11月29日以中監違字第裁60-E00000000號裁
    決書裁處罰鍰新臺幣(下同)9,000元，駕駛執照扣繳，逾期
    則依裁決書處罰主文規定裁處等語。
二、本件受處分人聲明異議意旨略以：(一)原處分機關以前開中監
    違字第裁60-Z00000000號裁決書處罰主文第二項之記載，於
    95年5月26日逕行註銷伊駕駛執照。而依處理細則第61條之
    規定，須受處分人於裁決後「逾20日未向管轄地方法院聲明
    異議」或「其聲明異議經法院裁定確定」而不依裁決或決定
    繳納罰款，方得依前開規定辦理，又原處分機關不得僅以一
    紙裁決書記載，罰鍰限期繳納；如逾期未繳納，則易處吊扣
    駕照；如逾期未繳送駕照執行吊扣，則易處吊銷駕照並逕行
    註銷，且一年內不得重新考領等不履行之法律效果，雖行政
    機關可於行政處分同時預告不履行之法律效果，惟此僅係行
    政處分之「預告行為」，行為人不履行時，仍應再為一行政
    處分，非可不經通知，逕自為其他易處之處分；又原處分機
    關前開一次裁決，對受處分人產生四個行政處分，無異剝奪
    受處分人依法救濟之權利，不但違反行政程序法第96條第1
    項第6款、第110條第1項及處理細則第45條但書規定，且與
    母法(即本條例)授權之目的未盡相符，有違法律保留原則。
    故前開裁決關於吊扣、吊銷駕駛執照部分，依行政程序法第
    111條第7款規定，應認為無效。(二)原處分機關作成前開裁決
    日期為95年4月10日，無視於本條例第65條已於94年12月9日
    修正仍適用舊法第65條規定記載裁決主文，已違反法律保留
    原則，具有明顯重大瑕疪，依行政程序法第111條第7款、第
    110條第4項(異議狀誤載為第4款)規定，為自始無效之行政
    處分。綜上，前開裁決逕行註銷受處分人之駕駛執照部分，
    既已不生效力，受處分人自無本件「駕駛執照業經註銷仍駕
    駛小型車」之違規。(三)再者，依本條例第9條之1(異議狀誤
    載為第9之1條)規定之旨，受處分人於95年7月19日已向原處
    分機關報廢前裁決之自小客車(車牌號碼QC-7266號)，並主
    動要求繳清罰款，原處分機關竟未告知尚有未處理之交通違
    規；另於98年2月16日繳納他筆交通罰鍰，亦未經舉發或裁
    處受處分人無照駕駛，是受處分人自無從得知駕駛執照已遭
    易處吊銷，實有違信賴保護原則等語。
三、按汽車駕駛人，駕駛執照業經吊銷、註銷仍駕駛小型車或機
    器腳踏車，處6,000元以上12,000元以下罰鍰，並當場禁止
    其駕駛，道路交通管理處罰條例第21條第1項第4款固有明文
    。惟本條之處罰，須以汽車駕駛人之駕駛執照經合法註銷，
    仍駕駛小型車為要件。
四、經查，受處分人雖曾因於94年3月16日10時29分許，駕駛車
    號QC-7266號自小客車，行經國道1號高速公路南向277公里
    處，遭國道公路警察局第四警察隊攔檢以公警局交字第
    Z00000000號舉發超速違規，經原處分機關於95年4月10日以
    中監違字第裁60-Z00000000號裁決書裁處：「一、罰鍰新臺
    幣6, 000元，並依第63條第1項記違規點數1點，罰鍰限於95
    年5月10日前繳納。二、上開罰鍰逾期不繳納之處分：( 一)
    自95年5月11日起易處吊扣駕駛執照3個月，並限於95年5 月
    25日前繳送。(二)95年5月25日前未繳送駕駛執照者，自95
    年5月26日起易處吊銷，並逕行註銷駕駛執照。(三)駕駛執
    照吊(註)銷後，自95年5月26日起一年內不得重新考領駕駛
    執照」，此有前開舉發通知單及裁決書影本在卷可稽。惟按
    ：
  (一)「為使行政行為遵循公正、公開與民主之程序，確保依法
      行政之原則，以保障人民權益，提高行政效能，增進人民
      對行政之信賴，特制定本法。」「本法所稱行政程序，係
      指行政機關作成行政處分、締結行政契約、訂定法規命令
      與行政規則、確定行政計畫、實施行政指導及處理陳情等
      行為之程序。」行政程序法第1條、第2條分別定有明文。
      行政機關之行政行為若無特別的排除行政程序法適用之明
      文規定，自應受行政程序法之規範，俾確保依法行政之原
      則，以保障人民權益，提高行政效能，增進人民對行政之
      信賴。又行政機關行使公權力，就特定具體之公法事件所
      為對外發生法律上效果之單方行政行為，皆屬行政處分，
      不因其用語、形式以及是否有後續行為或記載不得聲明不
      服之文字而有異（司法院大法官會議釋字第423號解釋意
      旨參照）。是以交通部公路總局依據該局之組織條例第8
      條規定制定交通部公路總局各區監理所組織通則，規範各
      區監理所組織，因此各區○○○○○道路交通管理處罰條
      例第92條第4項規定，所訂定之違反道路交通管理事件統
      一裁罰基準及處理細則，對於違反交通規則之裁決，自屬
      行政處分，亦應受行政程序法之規範。
  (二)又行政程序法第96條第1項第6款規定：行政處分以書面為
      之者其中應記載事項之一有「表明其為行政處分之意旨及
      不服行政處分之救濟方法、期間及其受理機關」。又觀諸
      違反道路交通管理事件統一裁罰基準及處理細則第45條規
      定：「違反道路交通管理事件，於行為人到案聽候裁決者
      ，處罰機關經裁決後，應宣示裁決內容，並將聲明異議期
      間及提出書狀之機關，於宣示時一併告知，且記載於裁決
      書。違反道路交通管理事件，行為人不依規定自動繳納罰
      鍰，或不依通知限期到案，處罰機關逕行裁決者，得不宣
      示。但應依前項規定於裁決書載明應記載事項，並送達受
      處分人。」此規定即與上開行政程序法第96條第1項第6款
      規定之意旨相符，且其中更強調「應依前項規定於裁決書
      載明應記載事項，並送達受處分人」。申言之，行政程序
      法中所重視之教示制度，於違反交通規則之裁決非但亦須
      為同一之適用，尚且須要特別注意遵守，除確保依法行政
      之原則外，同時俾便人民於不服時能依其教示適時提出救
      濟，以保障人民權益。
  (三)再觀諸違反道路交通管理事件統一裁罰基準及處理細則第
      43條規定：「違反道路交通管理事件之裁決，應參酌舉發
      違規事實、違反情節、稽查人員處理意見及受處分人陳述
      ，依基準表裁處，不得枉縱或偏頗。違反道路交通管理事
      件裁決書處罰主文欄，應依基準表記明處罰種類，並依下
      列規定填註：一、罰鍰金額應以中文大寫記載。二、沒入
      處分應記明沒入物名稱、及可資辨識該沒入物之資料（型
      號、規格、尺寸等）。三、吊扣汽車牌照、駕駛執照或執
      業登記證處分，應記明應受吊扣之汽車牌照、駕駛執照或
      執業登記證名稱、號碼及吊扣期間。四、吊銷、註銷或扣
      繳汽車牌照、駕駛執照或廢止執業登記等處分，應記明各
      該處分種類及標的名稱、號碼。前項裁決書內容有增、刪
      、塗改之部分應加蓋處罰機關校正章戳」；而同細則第45
      條規定：「違反道路交通管理事件，於行為人到案聽候裁
      決者，處罰機關經裁決後，應宣示裁決內容，並將聲明異
      議期間及提出書狀之機關，於宣示時一併告知，且記載於
      裁決書。違反道路交通管理事件，行為人不依規定自動繳
      納罰鍰，或不依通知限期到案，處罰機關逕行裁決者，得
      不宣示。但應依前項規定於裁決書載明應記載事項，並送
      達受處分人」；又同細則第46條規定：「裁決書於當場宣
      示後交付受處分人，並於送達簿上簽名或蓋章；拒絕簽收
      者，記明其事由，視同已交付。逾期不到案逕行裁決者，
      裁決書應於裁決後3日內派員送達或掛號郵寄受處分人。
      派員送達者，並取具送達證附卷」，其中要求監理機關將
      處罰主文記載明確，目的在於符合行政法之一般原理原則
      的明確原則；而受處分人到期聽候裁決之後，監理機關得
      宣示裁決內容；倘受處分人未依通知到案或繳納罰鍰，監
      理機關方有逕行裁決之權力，並將裁決書合法送達受處分
      人，受處分人如不服，再依限提出聲明異議，如此按步依
      序而行，始符合違反交通管理事件處罰所規定之正當法律
      程序原則。
  (四)另按道路交通管理處罰條例第65條規定：「汽車所有人、
      駕駛人違反道路交通管理，經主管機關裁決後逾15日未向
      管轄地方法院聲明異議，或其聲明異議經法院裁定確定，
      而不依裁決或裁定繳納罰鍰或不繳送汽車牌照、駕駛執照
      者，依左列規定處理之：一、經處分吊銷汽車牌照或駕駛
      執照者，由公路主管機關逕行註銷。二、經處分吊扣汽車
      牌照或駕駛執照者，按其吊扣期間加倍處分；仍不依限期
      繳送汽車牌照或駕駛執照者，吊銷其汽車牌照或駕駛執照
      。三、罰鍰不繳者，按其罰鍰數額，易處吊扣汽車牌照或
      駕駛執照1個月至3個月；不依期限繳送汽車牌照或駕駛執
      照者，吊銷其汽車牌照或駕駛執照。前項第3款之汽車所
      有人、駕駛人如無汽車牌照或駕駛執照可資易處吊扣時，
      得就原處分或裁定確定之罰鍰加倍處罰；逾15日後仍不繳
      納者，移送法院強制執行。」，依上開規定，易處吊扣或
      吊銷駕駛執照，須違規人未依限繳納罰鍰或未依限繳送駕
      駛執照時，方得以另一行政處分易處吊扣或吊銷駕駛執照
      ，尚不得於裁處罰鍰或吊扣駕駛執照時，即同時預為「如
      不依限繳納罰鍰者，易處吊扣駕駛執照之行政處分。」或
      「如未於限期前繳送駕駛執照，易處吊銷。」之行政處分
      ，違反上開規定，具有重大明顯之瑕疵，依行政程序法第
      111條第7款規定，應認無效，並依同法第110條第4項之規
      定，該無效之處分係自始不生效力。
  (五)書面之行政處分自送達相對人及已知之利害關係人起；書
      面以外之行政處分自以其他適當方法通知或使其知悉時起
      ，依送達、通知或使知悉之內容對其發生效力，為行政程
      序法第110條所明定。雖交通部為響應政府推動行政革新
      、簡化作業，而自89年6月1日起實施違規一次裁決作業，
      然確實落實依法行政之原則，才能以保障人民權益，增進
      人民對行政之信賴，因此裁罰一次性即若確有其必要，主
      管機關仍須修法後方可施行，否則前開一次裁決之合法送
      達僅一次，卻對受處分人產生多個行政處分，無異讓受處
      分人喪失前開法律所規定救濟之權利，不但違反前開行政
      程序法第96條第1項第6款、第110條及違反道路交通管理
      事件統一裁罰基準及處理細則第45條但書之規定，而且與
      母法（道路交通管理處罰條例）授權之目的未盡相符，亦
      與法律保留原則有違。
  (六)據上說明，原處分機關95年4月10日中監違字第裁60-Z000
      00000號裁決書行政處分所為之一次裁決及送達，其處罰
      主文內容僅「罰鍰新臺幣6,000元，並依第63條第1項記違
      規點數1。」部分屬有效確定之行政處分，其餘記載（包
      括自95年5月26日起易處吊銷，並逕行註銷駕駛執照），
      雖可生預告之效力，但仍非合法有效之行政處分。換言之
      ，原處分機關逕行註銷受處分人駕駛執照，尚未生合法之
      效力。
五、至於受處分人另辯以道路交通管理處罰條例第65條業於94年
    12月9日修正通過，原處分機關於95年4月10日所為中監違字
    第裁60-Z00000000號裁決，爰引修正前之條文而無視前開條
    文修正之結果，已違反法律保留原則，具有明顯重大瑕疪云
    云。然查，前開條文雖於94年12月9日修正通過，並於94年
    12月28日總統華一義字第09400212581號令公布在案，惟其
    施行日業經95年6月23日行政院臺交字第0950087685號核定
    為95年7月1日。而原處分機關於95年4月10日裁決時，上開
    修正條文尚未施行，其依據95年7月1日生效前之法律規定所
    為之裁處，自屬無誤，併予敘明。
六、本件受處分人之駕駛執照既未經合法註銷，原處分機關依原
    舉發機關之舉發，認定受處分人有「駕駛執照業經註銷仍駕
    車」之違規，即非有據，本院爰依法將之均撤銷，並另為受
    處分人不罰之諭知。
據上論斷，應依道路交通管理處罰條例第87條第2項，道路交通
事件處理辦法第19條，裁定如主文。
中    華    民    國    99    年    12     月   17    日
                  交通法庭  法  官  劉邦繡
以上正本證明與原本無異。
如不服本裁定，應於收受送達後5日內向本院提出抗告狀。（應
附繕本）
                            書記官  蕭榮峰
中    華    民    國    99    年    12     月    17   日

司法院資訊處製作；財團法人民間司法改革基金會備份。
